ACORDAO-COMPLETO-2525613

ACÓRDÃO 558/2022 ATA 9/2022 - PLENÁRIO

VISTOS, relatados e discutidos estes autos de representação apresentada pelo Tribunal de Contas do Estado do Rio Grande do Norte (TCE/RN) referente a contratos celebrados pelo Município de Natal/RN para o fornecimento de refeições e lanches aos plantonistas e pacientes das Unidades de Pronto Atendimento (UPA) locais,
ACORDAM os Ministros do Tribunal de Contas da União, reunidos em Sessão do Plenário, diante das razões expostas pelo Relator e com fundamento no art. 46 da Lei 8.443/1992, nos arts. 243 e 271 do Regimento Interno deste Tribunal e no art. 41, § 1º, da Resolução TCU 259/2014, em: 
9.1 acolher as justificativas da empresa PJ Refeições Coletivas Ltda. e excluí-la da relação processual;
9.2 rejeitar as defesas das empresas João Marinho da Silva & Cia Ltda. e Saltnor Refeições Coletivas & Serviços Eireli, declarando-as inidôneas para participar de licitações na Administração Pública Federal, ou em que haja utilização de recursos federais, por período de 1 (um) ano;
9.3 notificar a Secretaria Municipal de Saúde de Natal/RN, a Secretaria Municipal de Administração de Natal/RN, as empresas P.J. Refeições Coletivas Ltda., Saltnor Refeições Coletivas & Serviços Eireli e João Marinho da Silva & Cia Ltda. e a Procuradoria da República no Rio Grande do Norte;
9.4 apensar o presente processo ao TCProcesso 027.570/2020-7.

Representação respeito de irregularidades na aplicação de recursos federais destinados à contratação de refeições e lanches aos plantonistas e pacientes das Unidades de Pronto Atendimento (UPA) do Município de Natal. Análise das oitivas.

Município de Natal/RN

3. Responsáveis: João Marinho da Silva & Cia Ltda. (CNPJ 06.253.658/0001-91), Saltnor Refeições Coletivas & Serviços Eireli (CNPJ 13.141.162/0001-91) e P.J. Refeições Coletivas Ltda. (CNPJ 01.611.866/0001-00)

13.1. Ministros presentes: Ana Arraes (Presidente), Walton Alencar Rodrigues, Benjamin Zymler, Aroldo Cedraz, Bruno Dantas, Vital do Rêgo, Jorge Oliveira e Antonio Anastasia (Relator).
13.2. Ministro-Substituto convocado: Augusto Sherman Cavalcanti.
13.3. Ministros-Substitutos presentes: André Luís de Carvalho e Weder de Oliveira.

ANTONIO ANASTASIA

Este processo trata de representação apresentada pelo Tribunal de Contas do Estado do Rio Grande do Norte (TCE/RN) referente a superfaturamento em contratos celebrados pelo Município de Natal/RN para o fornecimento de refeições e lanches aos plantonistas e pacientes das Unidades de Pronto Atendimento (UPA) .
2. Reproduzo, a seguir, a mais recente instrução da SecexSaúde (peça 166) , ratificada por dirigente da unidade (peça 167) , em que é apresentado o histórico do processo, bem como a análise das respostas às oitivas realizadas para se verificar a adequação em declarar inidoneidade de três empresas:
"INTRODUÇÃO
Trata-se de representação ofertada ao TCU pelo Tribunal de Contas do Estado do Rio Grande do Norte (TCE/RN) , Acórdão 86/2019-TCU-Segunda Câmara, Relator Tarcísio Costa (peça 1, p. 2) , inicialmente endereçada ao TCE/RN, apresentada pelo Ministério Público Federal (MPF) - Procuradoria da República no Rio Grande do Norte (PGR/RN) , subscrita pelo Procurador da República Ronaldo Sérgio Chaves Fernandes, ofertada em 4/5/2017, a respeito de superfaturamento de recursos federais destinados à contratação de refeições e lanches aos plantonistas e pacientes das Unidades de Pronto Atendimento (UPA) do Município de Natal, realizada pela Secretaria Municipal de Saúde de Natal (SMS/Natal) , com a contratação da empresa Refine Refeições Industriais Especiais Ltda. (Refine) , CNPJ 03.210.559/0001-34.
1.1. Na representação do MPF consta a informação da instauração do Inquérito Civil 1.28.000.000491/2015-47, que resultou na expedição da Recomendação 001/2017-RSCF-MPF/RN (peça 3, p. 2-6) .
HISTÓRICO
No TCU, o processo foi autuado, em 13/5/2019, pela Selog, sendo encaminhado, no mesmo dia, à SecexSaúde para instrução. 
Na instrução inicial deste processo (peça 32) , o auditor instrutor, em resumo, mostrou-se favorável à concessão de medida cautelar para suspender a execução do Contrato 35/201 (quinto termo aditivo à época) , mantido entre a empresa Refine e a SMS/Natal-RN, com oitiva prévia dos envolvidos. Tal proposta foi acatada pelo Ministro Relator Raimundo Carreiro (peça 36) . 
Após as respostas da Secretaria Municipal de Administração (peça 43) , da empresa Refine Refeições Industriais Especiais Ltda. (peças 44 a 63 e 67) e da Secretaria Municipal de Saúde de Natal (SMS/Natal) (peça 68) , foi elaborada nova instrução por esta unidade técnica do TCU (peça 103) .
Inicialmente, a instrução analisou o pedido de medida cautelar, com a conclusão que a medida cautelar solicitada para suspender o Contrato 35/2016 realizado entre a SMS/Natal e a empresa Refine restava prejudicada por perda de objeto (peça 103, p. 9-10) , pois o ajuste não mais estava sendo executado. 
1.2. Procedeu-se, então, ao cálculo do eventual sobrepreço apontado pela CGU em seu relatório (peça 7) , sendo que, ao final, verificou-se um possível sobrepreço no valor total de R$ 6.279.053,63 na execução dos Contratos 78/2015, 230/2015 e 35/2016 (incluindo os termos aditivos) , avençados entre a empresa Refine e a SMS/Natal-RN, sendo que o valor exato e a apuração das responsabilidades ocorrerão em processo de tomada de contas específico.
A instrução também apurou uma possível fraude licitatória das empresas J. Marinho da Silva Restaurantes - ME e M.J. da Silva - ME (atualmente chamada de Saltnor Refeições Coletivas & Serviços Eireli) . No Pregão 20.040/2016, a empresa cuja razão social à época dos fatos era J. Marinho da Silva Restaurantes - ME (atualmente chamada de João Marinho da Silva & Cia Ltda.) arrematou todos os itens em disputa. Quando da fase de habilitação, a referida empresa não detinha todos os documentos necessários, haja vista que sua sede não era localizada em Natal/RN, situação novamente exigida no edital deste pregão. Após prazo concedido, a empresa apresentou novos documentos.
1.3. Entre esses novos documentos, a Empresa João Marinho da Silva & Cia Ltda. apresentou um contrato de locação de uma cozinha industrial em Natal/RN a ser alugado pela Empresa Saltnor Refeições Coletivas & Serviços Eireli (peça 54, p. 51) , além de apresentar uma nota fiscal emitida pela Saltnor Refeições Coletivas & Serviços Eireli para a venda de um carro, comprado pela Empresa João Marinho da Silva & Cia Ltda. O contrato de locação em questão foi assinado durante o período licitatório do Pregão 20.040/2016.
1.3.1. A Empresa Saltnor Refeições Coletivas & Serviços Eireli (CNPJ 13.141.162/0001-91) era a fornecedora de refeições da SMS antes do Pregão 20.081/2014, além de ter sido a empresa que ofertou os melhores lances, sendo, no entanto, inabilitada nesse pregão, em virtude de ausência de documentos comprobatórios de que possuía sede ou filial em Natal/RN. 
1.4. Consigna-se, também, que o proprietário à época da empresa Saltnor Refeições Coletivas & Serviços Eireli, Sr. Marijael Jacson da Costa Silva, naquele período também detinha uma procuração emitida pela Empresa João Marinho da Silva & Cia Ltda. concedendo a ele amplos poderes (peça 44, p. 29) para total administração da empresa. No ano seguinte ao Pregão 20.040/2016, o Sr. Marijael tornou-se sócio proprietário e responsável da Empresa João Marinho da Silva & Cia Ltda. (peça 102) , sendo o outro sócio da empresa, à época, o seu pai (Sr. João Marinho da Silva) . 
1.5. Outro aspecto importante é o fato de que a Empresa Saltnor Refeições Coletivas & Serviços Eireli encontrava-se, à época do Pregão 20.040/2016, impedida de participar em licitação em virtude de, conforme consta no certificado, 'Não apresentação de documentação exigida no certame ou apresentação de documentação falsa' (peça 56) . Tal situação, inclusive, gerou condenação criminal do Sr. Marijael Jacson da Costa Silva, já transitada em julgado, pelo fato de ter apresentado documento falso durante o pregão realizado pela Instituto Federal de Educação, Ciência e Tecnologia do Rio Grande do Norte - IFRN (peça 101) .
1.6. Neste contexto, a pregoeira, em 08/09/2016, decidiu enviar a documentação apresentada pela Empresa João Marinho para o Departamento de Atenção Especializada (DAE) para que, na sequencia, fosse também enviada à Assessoria Jurídica da SMS de Natal/RN. Na oportunidade, a pregoeira solicitou que fosse analisada uma possível subcontratação, espécie jurídica não contemplada no Edital do Pregão 20.040/2016.
1.6.1. Por fim, a instrução concluiu que seria possível verificar a existência de indícios fortes do cometimento de fraude licitatória pela Empresa João Marinho da Silva & Cia Ltda, com a possível subcontratação não permitida no edital e sem autorização da Administração pública da empresa Saltnor Refeições Coletivas & Serviços Eireli, com o intuito de burlar o impedimento de participação no processo licitatório da empresa Saltnor Refeições Coletivas & Serviços Eireli, a qual era a detentora da cozinha que seria utilizada na prestação do serviço e era a empresa que anteriormente prestava o mesmo serviço para a SMS de Natal/RN.
1.6.2. Propôs, então, a realização de oitiva das empresas João Marinho da Silva & Cia Ltda. (CNPJ 06.253.658/0001-91) e Saltnor Refeições Coletivas & Serviços Eireli (CNPJ 13.141.162/0001-91) com o fito de aplicação da penalidade prevista no art. 46 da Lei 8.443/1992 c/c art. 271 do RI/TCU, para que apresente razões de justificativas quanto à tentativa de fraude no Pregão 20.040/2016 da Secretaria Municipal de Saúde.
Na sequência, a instrução apontou a possível apresentação de declaração supostamente falsa por parte da empresa P.J. Refeições Ltda. no Pregão 20.081/2014. Tal empresa foi declarada vencedora do pregão, porém, no mês seguinte, dia 26/01/2015, retirou a sua proposta e desistiu da licitação, sob a justificativa de que, entre o início do certame e aquele momento, teria adquirido novos contratos, tornando-se impossível honrar com o procedimento licitatório, já que atuava naquele com sua capacidade operacional máxima (peça 79, p. 113) .
1.7. Ressalta-se que a empresa não apresentou nenhum documento comprobatório a respeito da justificativa apresentada, nem mesmo os contratos que foram adquiridos naquele período, os quais teriam o condão de efetivamente utilizar toda a sua capacidade operacional. 
1.8. Todavia, foi verificado que a empresa participou do Pregão 02/2015, promovido pelo Instituto Federal de Educação, Ciência e Tecnologia de Pernambuco - IFPE, o que afastaria a veracidade da justificativa apresentada anteriormente no Pregão 20.081/2014 da SMS de Natal/RN (conforme consta na peça 90) .
1.9. Destarte, em virtude da declaração falsa, a instrução propôs expedir oitiva à Empresa P.J. Refeições Coletivas Ltda., CNPJ 01.611.866/0001-00, com o fito de aplicação da penalidade prevista no art. 46 da Lei 8.443/1992 c/c art. 271 do RI/TCU, para que apresente razões de justificativas quanto à apresentação de declaração falsa ocorrida no âmbito do Pregão 20.081/2014.
Submetidos os autos ao Relator, o Ministro Raimundo Carreiro acatou todas as propostas e acrescentou a determinação à Prefeitura de Natal/RN para que conclua no prazo máximo de 120 dias o processo licitatório para substituir o Contrato Emergencial 163/2019, por meio do Acórdão 1497/2020-TCU-Plenário, prolatado em 10/06/2020, cujos termos encontram-se abaixo.
9.1 com fulcro no art. 113, § 1º, da Lei 8.666/1993, c/c os arts. 235 e 237, VII, do Regimento Interno deste Tribunal, e no art. 103, § 1º, da Resolução - TCU 259/2014, conhecer da Representação em análise para, no mérito, considerá-la procedente; 
9.2 com fulcro no art. 276 do Regimento Interno do TCU, indeferir o pedido de medida cautelar formulado pelo representante, por perda de objeto; 
9.3 nos termos do art. 47 da Lei 8.443/92 c/c o art. 252, caput, do Regimento Interno TCU, converter este processo em tomada de contas especial, para apuração do exato valor do débito e dos responsáveis pelo dano ao erário municipal com a utilização antieconômica de recursos federais transferidos para o município de Natal/RN; 
9.4 realizar, com fundamento no art. 250, inciso V, do RITCU, as oitivas das empresas abaixo relacionadas para, no prazo de quinze dias, se assim desejarem, manifestarem-se sobre os fatos a seguir indicados, alertando-as quanto à possibilidade de o Tribunal, caso não apresentadas ou não sejam acatadas as justificativas, aplicar-lhes a sanção de declaração de inidoneidade para licitar com a administração pública federal, nos termos do art. 46 da lei 8.443/1992: 
9.4.1 P.J. Refeições Coletivas Ltda. (CNPJ 01.611.866/0001-00) : apresentação de declaração falsa no Pregão 20.041/2014, no dia 26/1/2015, com a informação de que novos contratos a impossibilitariam de honrar sua proposta apresentada no Pregão, solicitando sua desistência. No entanto, participou, alguns dias após a sua desistência do Pregão 20.041/2014, do Pregão 02/2015, promovido pelo Instituto Federal de Educação, Ciência e Tecnologia de Pernambuco - IFPE afastando a veracidade da justificativa apresentada anteriormente, constituindo conduta reprovável tipificada no art. 7º da Lei 10.520/2002; 
9.4.2 João Marinho da Silva & Cia Ltda (CNPJ 06.253.658/0001-91) : tentativa de realização de subcontratação total do objeto do Pregão 20.040/2016 da Secretaria Municipal de Saúde de Natal/RN com a Empresa Saltnor Refeições Coletivas & Serviços Eireli, sem autorização da Administração Pública e sem permissão constante do edital, com a utilização de empresa que estava impedida de licitar. O contrato de locação assinado pelas empresas João Marinho da Silva & Cia Ltda e Saltnor Refeições Coletivas & Serviços Eireli foi feito apenas para burlar as regras licitatórias, pois a empresa Saltnor Refeições Coletivas & Serviços Eireli não poderia participar do Pregão 20.040/2016, em virtude de estar impedida de licitar; sendo que ambas as empresas tinham o mesmo administrador; 
9.4.3 Saltnor Refeições Coletivas & Serviços Eireli (CNPJ 13.141.162/0001-91) : participação no Pregão 20.040/2016 da Secretaria Municipal de Saúde de Natal/RN em conluio com a Empresa João Marinho da Silva & Cia Ltda, no intuito de burlar o impedimento de licitar que havia lhe sido imposto, já que não seria possível sua participação direta em virtude de declaração de inidoneidade com o consequente impedimento de participar de processos licitatórios; 
9.5 determinar à Prefeitura de Natal/RN que, nos termos do art. 250, II, do RITCU, conclua no prazo máximo de 120 dias após a ciência do presente acórdão o processo licitatório já em andamento desde 20/9/2018 para substituir o atual Contrato Emergencial nº 163/2019, adotando as tempestivas medidas para a adequada e oportuna condução do superveniente certame, além de se abster, aí, de incorrer nas irregularidades apontadas no item 9.6 deste acórdão, encaminhando a este Tribunal, findo o prazo de 120 dias, a documentação referente à nova contratação; 
9.6 dar ciência à Prefeitura de Natal/RN, com fundamento no art. 7º da Resolução-TCU 265/2014, de que: 
9.6.1 sempre que for realizada pesquisa mercadológica previamente à realização licitações com recursos federais, devem ser utilizadas as propostas vencedoras constantes nos banco de preços oficiais, com a utilização de critérios estatísticos para o tratamento desses preços para definição dos preços de referência, ao invés de utilizar as medianas das propostas dos pregões pesquisados como parâmetro de preços de mercado;
9.6.2 há a necessidade de utilização de códigos distintos para as fontes de recursos de origem estadual e federal, quando da execução orçamentária de despesas com recursos federais, conforme disciplinam o Manual de Contabilidade Aplicada ao Setor Público - 8ª Edição (Mcasp) e os art. 8º, parágrafo único e 50, inciso I, da Lei Complementar 101/2000 (Lei de Responsabilidade Fiscal - LRF) ;
Portanto, julgado o mérito da representação - julgada procedente - e determinada a conversão dos autos em TCE para apuração do débito (atendendo ao item 9.3 do Acórdão em referência, foi instaurada a TCE cujo número de processo é TC Processo 027.570/2020-7) , resta a realização das medidas remanescentes: a oitiva das empresas.
Em atendimento ao citado acórdão, foram emitidos os ofícios de notificação (peças 115 a 122) . As empresas João Marinho da Silva & Cia Ltda., PJ Refeições Coletivas Ltda - EPP e Saltnor Refeições Coletivas & Serviços Eireli responderam as oitivas por meio das peças 138, 141 e 143, respectivamente.
Passa-se, então, à análise das respostas das empresas às oitivas realizadas.
EXAME TÉCNICO
Resposta da empresa João Marinho da Silva & Cia Ltda. (peça 138) 
A empresa inicia sua defesa argumentando a respeito de uma afirmação contida na instrução contida na peça 31, com o seguinte texto:
30. No Pregão Eletrônico (SRP) 20.040/2016, sagrou-se vitoriosa em 16/8/2016 a empresa J. Marinho da Silva ME., CNPJ 06.253.658/0001-91, com preços apresentados na proposta de peça 26 e registrados no Quadro 1. Obteve-se a informação, de forma confidencial, e sem que fosse registrada a autoria, que o Contrato advindo do Pregão 20.040/2016 foi formalizado e entregue ao gestor da época, o secretário de saúde Luiz Roberto Leite Fonseca, que resolveu por conta própria não firmar o contrato. 
31. Verifica-se que a informação confidencial procede, uma vez que não consta dos arquivos da SMS/Natal a firmatura do referido contrato e nem questionamentos da empresa vencedora (J. Marinho da Silva ME) . Assim, cabe arrolá-la como responsável, uma vez que contribuiu para que o resultado do Pregão Eletrônico 20.040/2016 não fosse efetivado.
1.10. Dessa forma, a empresa iniciou sua defesa esclarecendo, resumidamente, que não teve qualquer ingerência ou responsabilidade nos eventuais danos ao erário ocorridos durante a vigência dos contratos com a empresa Refine para fornecimento das refeições hospitalares ao município de Natal/RN. 
No que tange ao assunto arrolado na oitiva à empresa, a respeito da tentativa de realização de subcontratação total do objeto do Pregão 20.040/2016 da Secretaria Municipal de Saúde de Natal/RN com a Empresa Saltnor Refeições Coletivas & Serviços Eireli, sem autorização da Administração Pública e sem permissão do edital, com a utilização de empresa que estava impedida de licitar, a empresa esclarece que, conquanto as empresas tenham sido constituídas no mesmo seio familiar, as suposições sustentadas na instrução à peça 103 estavam desprovidas de elementos probatórios, bem como não evidenciavam dolo na conduta da empresa.
Preliminarmente, questiona a legalidade da exigência editalícia de que os licitantes deveriam possuir matriz ou filial situada em Natal/RN, de modo que tal exigência acabou levando à impugnação da proposta da empresa, haja vista que foi obrigada a alugar uma cozinha na cidade de Natal/RN. Afirma que demonstrou o cumprimento da exigência editalícia e sem omitir qualquer informação acerca do procedimento, isso porque sabia estar amparada na estrita legalidade, já que a empresa responsável pela eventual prestação de serviços seria a própria João Marinho da Silva & Cia Ltda., utilizando-se de mão de obra e fornecedores próprios, a qual tão somente se utilizaria de imóvel locado para viabilizar a prestação dos serviços nos termos exigidos.
1.11. Prossegue esclarecendo que toda a celeuma que levou à oitiva da empresa resultou de uma exigência ilegal no edital de licitação, em flagrante violação à liberdade e à competitividade. Lembrou que tal situação foi reconhecida na própria instrução (peça 103) que propôs a sua oitiva.
1.12. Finaliza as suas preliminares afirmando que se houve, de fato, prejuízo ao erário decorrente da contratação da empresa Refine Refeições Industriais pela Secretaria Municipal de Saúde, tal fato jamais poderia ser imputado à ora Peticionária, devendo recair sobre a própria municipalidade, que limitou a competitividade da licitação ao incluir injustificadamente cláusulas restritivas no certame e, com isso, arquivou, também de forma imotivada, o processo licitatório no qual a Peticionária apresentou melhor proposta, perpetuando a contratação com a empresa Refine sob preços superfaturados. 
Quanto ao cerne da questão, a empresa registra que apesar de as empresas possuírem, de fato, o mesmo objeto social e pertencerem ao mesmo núcleo familiar, as pessoas jurídicas são absolutamente independentes, o que se comprovaria a partir dos seus elementos constitutivos, tendo em vista a precedência da João Marinho da Silva & Cia Ltda. em relação à Saltnor Refeições Coletivas & Serviços Eireli. Aduz que o largo lapso temporal da existência de ambas as empresas antes do processo licitatório (a defendente iniciou suas atividades em maio de 2004, enquanto a Saltnor Refeições Coletivas & Serviços Eireli iniciou em dezembro de 2010) rechaça a alegação de interdependência e conluio entre elas, as quais possuem infraestrutura, mão de obra, sede, contratos e fornecedores diversos.
1.13. Portanto, afirma que a relação entre as empresas limitar-se-ia tão somente à locação do imóvel, já que a mão de obra, fornecedores, contratos acessórios e demais negócios jurídicos necessários à efetivação da prestação dos serviços seria realizada pela própria J. Marinho da Silva ME, já que a empresa funcionava regularmente e de modo absolutamente independente da Saltnor Refeições Coletivas & Serviços Eireli.
Por último, foi arguido que a instrução não teria provado que a empresa João Marinho da Silva não teria seu próprio quadro de pessoal e responsável técnico para executar o objeto do contrato, de modo que não se poderia supor a subcontratação apenas adotando as premissas fixadas pelo auditor responsável pela instrução à peça 103.
1.14. Finaliza esclarecendo que não seria possível imputar o cometimento de qualquer crime à ora defendente, ante a ausência de tipicidade e lesividade da sua conduta. Ademais, além de não haver dolo na sua conduta, deve-se considerar, igualmente, que sequer a conduta poderia ser considerada consumada e lesiva, já que se a imputação é de que a fraude seria consistente na participação indevida da Saltnor Refeições Coletivas & Serviços Eireli no procedimento licitatório, e esta sequer teria se consumado, já que o certame foi arquivado sem a contratação de quaisquer das empresas participantes na fase de lances.
Análise da resposta 
Preliminarmente, importa registrar que a empresa João Marinho da Silva & Cia Ltda. (era à época chamada de J. Marinho da Silva - ME) não está sendo arrolada como corresponsável pelos prováveis danos causados à Secretaria de Saúde de Natal/RN, com a contratação da empresa Refine. Sendo assim, não serão analisadas as manifestações da empresa tendentes a afastá-la do eventual débito a ser imputado aos responsáveis.
A empresa João Marinho da Silva & Cia Ltda. foi instada a se defender haja vista ter atuado em conluio com a empresa Saltnor Refeições Coletivas & Serviços Eireli (à época M.J. da C. Silva ME) para viabilizar a participação desta última no certame Pregão 20.040/2016, apesar de a Saltnor estar impedida devido a anterior declaração de inidoneidade ainda vigente naquela época.
Insta mencionar que, antes da empresa Refine, a empresa Saltnor Refeições Coletivas era a empresa contratada pela Secretaria de Saúde de Natal/RN para fornecimento das refeições hospitalares, bem como essa empresa encontrava-se impedida de licitar.
Conforme ensinado pelo Supremo Tribunal Federal, 'indícios vários e concordantes são prova' (Recurso Extraordinário - RE 68006/MG) . Por sua vez, o Acórdão 721/2016-TCU-Plenário, relatado pelo Ministro Vital do Rêgo, dispôs que 'a declaração de inidoneidade, por se tratar de medida extrema, somente deva ser adotada nos casos em que a soma de indícios apontem para a prática de conduta de extrema gravidade pelas empresas envolvidas'. Sendo assim, passa-se a analisar os indícios apresentados para comprovar a suposta fraude à licitação promovida pelas empresas João Marinho da Silva & Cia Ltda. e Saltnor.
Os indícios que levaram o instrutor à peça 103 a propor a oitiva da empresa João Marinho da Silva & Cia Ltda. foram:
 locação da cozinha industrial de propriedade da empresa Saltnor;
 a empresa Saltnor já havia sido a prestadora do serviço para a Prefeitura de Natal;
 a empresa Saltnor encontrava-se impedida de licitar, por apresentação de documentação falsa;
 a empresa João Marinho da Silva & Cia Ltda. nomeou como procurador com amplos poderes o Sr. Marijael Jacson da Costa Silva, o qual era o proprietário da empresa Saltnor; 
 o Sr. Marijael Jacson da Costa Silva tornou-se sócio responsável da empresa João Marinho da Silva & Cia Ltda. em 2017 (ano seguinte ao pregão 20.040/2016) ; e
 o proprietário da empresa João Marinho da Silva & Cia Ltda, à época, Sr. João Marinho da Silva, é pai do Sr. Marijael Jacson da Costa Silva.
Em sua defesa, a empresa João Marinho da Silva & Cia Ltda. defendeu que ambas as empresas atuavam de maneira totalmente independentes, contudo, não esclareceu o fato de o Sr. Marijael Jacson da Costa Silva ser, à época, do Pregão de 2016, procurador com amplos poderes para administração da empresa João Marinho da Silva & Cia Ltda., empresa esta em que ele passou a ser sócio no ano seguinte. 
1.15. Sendo assim, não há que se falar em independência das empresas, conforme pretendido pela defesa, visto que a mesma pessoa controlava ambas as empresas.
O próprio TCU já se manifestou a respeito dessa situação, onde, de acordo com o Acórdão 2218/2011-TCU-Primeira Câmara, da relatoria do Ministro José Mucio Monteiro, entendeu-se que: 
3. Presume-se fraude quando a sociedade que procura participar de certame licitatório possui objeto social similar e, cumulativamente, ao menos um sócio-controlador e/ou sócio-gerente em comum com a entidade apenada com as sanções de suspensão temporária ou declaração de inidoneidade, previstas nos incisos III e IV do art. 87 da Lei 8.666/1993.
Quanto à alegação de que não haveria tipicidade e lesividade da sua conduta, haja vista que o Pregão 20.040/2016 não se consumou, a infração retratada nestes autos estava tipificada no art. 90 da Lei 8.666/93, a qual estava plenamente vigente à época dos fatos, sendo classificado pela doutrina e jurisprudência como crime formal, na medida em que o prejuízo ao erário decorrente da fraude é mero exaurimento do delito. Assim, rejeita-se a tese da defesa de que, por não ter havido qualquer prejuízo ao erário, a conduta seria atípica, porquanto a ocorrência desta espécie de crime pode ser verificada mesmo nas situações em que a Administração não tenha tido dano patrimonial.
1.16. O próprio STJ na sua publicação 'Jurisprudência em Teses', edição 134 (dos crimes da Lei de Licitação) , em sua tese nº 04, dispõe que:
O crime do art. 90 da Lei n. 8.666/1993 é formal e prescinde da existência de prejuízo ao erário, haja vista que o dano se revela pela simples quebra do caráter competitivo entre os licitantes interessados em contratar, causada pela frustração ou pela fraude no procedimento licitatório.
O TCU, neste tocante, também se manifestou no sentido de que 'A mera participação de licitante como microempresa ou empresa de pequeno porte, amparada por declaração com conteúdo falso, configura fraude à licitação, tipificada no art. 90 da Lei 8.666/1993, ensejando, por consequência, aplicação da penalidade do art. 46 da Lei 8.443/1992.' (Acórdãos 2549/2019, 1677/2108 e 1797/2014, todos do Plenário e relatados pelos Ministros Weder de Oliveira, Augusto Nardes e Aroldo Cedraz, respectivamente) .
Com a edição da Lei 14.133/2021, nova 	Lei de Licitações e Contratos Administrativos, que entrou em vigor em 1º de abril do corrente ano, a Lei 8.666/93 e outras serão revogadas decorridos dois anos da publicação daquela (art. 193, II) , destacando-se que os artigos 89 a 108 da Lei 8.666/93 foram revogados desde a publicação da Lei 14.133/2021 (art. 193, I) .
Todavia, não houve uma opção legislativa em descriminalizar condutas tais como a acima narrada. Com ajustes, os crimes que ficavam estipulados da seção III do Capítulo IV (das sanções administrativas e da tutela judicial) da Lei 8.666/93 - revogados pela Lei 14.133/2021 - passaram a ser dispostos no Título V (disposições gerais) , Capítulo II-B (dos crimes em licitações e contratos administrativos) da Lei 14.133/2021, mediante acréscimo de artigos no Código Penal (Decreto-Lei, de 7/12/1940) , consoante dispositivo do art. 178 da Lei 14.133/2021. Para o que interessa nos autos, houve acréscimo do art. 337-F ao referido código, assim tipificado: Frustrar ou fraudar, com o intuito de obter para si ou para outrem vantagem decorrente da adjudicação do objeto da licitação, o caráter competitivo do processo licitatório. 
Entende-se, portanto, que preservada está a consequência, administrativa e penal, dos atos praticados pelos gestores das empresas. Quanto à ausência de dolo alegada pela defesa, esta também não merece guarida, pois ficou evidente que havia o interesse em burlar o impedimento de licitar imposto à empresa Saltnor, conforme suficientemente caracterizado na instrução que embasou a oitiva da empresa.
Ante todo o exposto, propõe-se declarar, com fundamento no art. 46 da Lei 8.443/1992, c/c o art. 271 do RI/TCU, a inidoneidade da empresa João Marinho da Silva & Cia Ltda. (CNPJ 06.253.658/0001-91) para participar, por até cinco anos, de licitações no âmbito da Administração Pública Federal ou em que haja utilização de recursos federais, em razão da caracterização de conluio para fraude ao Pregão 20.040/2016, promovido pela Secretaria de Saúde do Município de Natal/RN.
Resposta da empresa Saltnor Refeições Coletivas & Serviços Eireli (peça 143) 
A empresa, em síntese, alega que nunca esteve impedida de contratar com o Município de Natal, afastando a premissa da necessidade de interposição de terceira pessoa jurídica para a sua subcontratação em burla a eventual penalidade administrativa, anexando, como prova, um documento do Cadastro Nacional de Empresas Inidôneas e Suspensas (CEIS) (peça 149) onde não constam anotações contra a referida empresa.
A empresa esclarece que fez um distrato/rescindiu amigavelmente um contrato firmado com o Serviço Nacional de Aprendizagem Rural (Senar) , sendo que no termo de distrato constou uma cláusula (cláusula 3.1) por meio da qual a empresa ficaria impedida de participar de processos licitatórios e/ou contratações diretas exclusivamente junto ao Senar/RN. Prossegue esclarecendo que tal sanção encontra-se disciplinada no Regulamento de Licitações e Contratos do Senar, onde ficaria clarividente que a suspensão do direito de licitar é com o próprio Senar.
Continua sua defesa arguindo que ao direito sancionador aplica-se a interpretação literal, não sendo possível expandir ou ampliar a sanção imposta, de modo que a penalidade não foi aplicada seguindo os preceitos da Lei 10.520/2002 ou da Lei 8.666/93, mas sim do regulamento específico do Senar.
Prossegue ponderando que, ainda que fosse aplicada uma interpretação extensiva, a jurisprudência do TCU é clara no sentido de que tal penalidade produz efeitos em toda a esfera do respectivo ente federativo. Logo, de acordo com a empresa, a Saltnor estaria impedida de licitar com a Confederação da Agricultura e Pecuária do Brasil - CNA, conquanto o Senar/RN seja uma instituição de direito privado estruturado sob a forma de sociedade civil sem fins lucrativos, vinculada à CNA.
Conclui a linha de raciocínio argumentando que a empresa nunca sofreu impedimento de licitar por ente público, mas sim por empresa privada, com caráter restrito, inexistindo qualquer vedação legal para a participação no Pregão da Secretaria de Saúde de Natal/RN. De modo que o pressuposto objetivo e subjetivo do suposto conluio entre as empresas para fraudar o referido pregão falece, conquanto inexistia óbice jurídico à participação da empresa.
Análise da resposta 
Toda a defesa da empresa Saltnor foi em cima do fato de que a sanção que recebeu pelo Senar/RN seria interna corporis, ou seja, teria vigência apenas no âmbito daquela instituição. Tal defesa mostrou-se inapta e ineficaz para justificar os fatos apontados na instrução à peça 103, pois a defesa se baseou em uma punição diferente da punição constante nos autos.
1.17. Nos autos consta que a punição recebida pela empresa M.J. da C. Silva - ME (antigo nome da empresa Saltnor Refeições Coletivas & Serviços Eireli) foi aplicada pelo Instituto Federal de Educação, Ciência e Tecnologia do Rio Grande do Norte, pelo motivo 'não apresentação de documentação exigida no certame ou apresentação de documentação falsa'. O âmbito de abrangência da sanção foi para a União, durante o período 20/03/2015 a 19/03/2017 (peça 56) .
1.18. Tal situação ainda resultou em um processo penal e a consequente condenação, transitada em julgado, do Sr. Marijael Jacson da Costa Silva por apresentação de documento falso a dois anos de reclusão (peça 101) .
1.19. Constam, ainda, nos autos outra ação penal oferecida pelo Ministério Público Federal em desfavor do Sr. Marijael Jacson da Costa Silva por, supostamente, ter apresentado documentos falsos no Pregão Eletrônico 23/2015 da Universidade Federal da Paraíba (UFPB) (peça 101, p. 82) .
Além do demonstrado histórico de fraudes licitatórias realizadas pelo Sr. Marijael Jacson da Costa Silva, à época dono da empresa Saltnor, a alegação principal da defesa de que a empresa Saltnor não estava impedida de licitar não merece guarida, pois, conforme a peça 56, a empresa, à época do Pregão 20.040/2016, encontrava-se efetivamente impedida de licitar com a União. 
1.20. Importante trazer ao contexto que os recursos aplicados na contratação do Pregão 20.040/2016 eram federais, o que trouxe, por exemplo, a competência deste TCU para julgar o processo, assim como também obriga que o impedimento de licitar com a União também seja extensivo para o referido pregão da Secretaria de Saúde de Natal/RN, uma vez que foram utilizados recursos federais, exclusivamente. Tal extrapolação da abrangência é pacífica no TCU, a exemplo do Acórdão 2134/2020-TCU-Plenário, relatado pelo Ministro Substituto André de Carvalho.
Ante a improcedência da argumentação da defesa apresentada, bem como os fatos já analisados nesta instrução, considera-se pertinente propor declarar, com fundamento no art. 46 da Lei 8.443/1992, c/c o art. 271 do RI/TCU, a inidoneidade da empresa Saltnor Refeições Coletivas & Serviços Eireli (CNPJ 13.141.162/0001-91) para participar, por até cinco anos, de licitações no âmbito da Administração Pública Federal ou em que haja utilização de recursos federais, em razão da caracterização de conluio para fraude ao Pregão 20.040/2016, promovido pela Secretaria de Saúde do Município de Natal/RN.
Resposta da empresa PJ Refeições Coletivas Ltda - EPP (peça 141) 
A empresa PJ Refeições Coletivas argumenta que é indevida e ilógica a comparação entre os certames Pregão 02/2015 do Instituto Federal de Educação, Ciência e Tecnologia de Pernambuco - IFPE e o Pregão Presencial 20.081/2014 promovido pela Secretaria Municipal de Saúde de Natal/RN.
1.21. A respeito da diferença de preços entre os pregões, a empresa alegou que ocorreu em virtude da clara diferença dos objetos entre eles. 
1.22. De acordo com a defesa, outro diferencial dos certames em foco se dá em virtude do local de execução dos serviços. O pregão da Secretaria de Saúde era para atendimento na cidade de Natal/RN, exigindo estrutura e mão-de-obra instaladas na cidade de Natal/RN.
1.22.1. Afirma que para o outro pregão havia apenas um local para ser entregue o objeto licitado, o Campus Vitória de Santo Antão do IFPE. Ou seja, diz que se tratava de locais e estados distintos, logo, com unidades de produção de alimentos diferentes também.
Prossegue a defesa esclarecendo que a desistência da proposta do Pregão 20.081/2014 retrata a captação de novos contratos que teriam comprometido a capacidade de produção da empresa na unidade de Natal/RN, o que não significaria que outras unidades de produção não estariam aptas a atender novos clientes, como no caso de Recife. 
1.23. Outro fato importante apontado pela empresa é que o Pregão 02/2015 - IFPE se trata de Registro de Preços, podendo ou não gerar uma contratação efetiva no transcurso de sua validade de doze meses. De modo que não haveria qualquer relação que possa ser feita entre a desistência de uma licitação e a participação em outra no interregno de oito dias.
A defesa argumenta também que foi lícita a atitude durante o trâmite licitatório, não existindo nenhum ato que ferisse a legalidade ou moralidade. Assim como não haveria qualquer evidência de má fé, de modo que, mesmo que se demonstrasse comprovada qualquer irregularidade, seria crucial que fosse observada a inexistência de má fé para fins de adequação da penalidade a ser imposta, em observância aos princípios da proporcionalidade e razoabilidade. 
Conclui a defesa que restou demonstrada a boa-fé da PJ Refeições, a ausência de dano, a inexistência de irregularidade, bem como o seu histórico favorável, e por isso não haveria que se cogitar em penalidade.
Análise da resposta 
Inicialmente, registra-se que a empresa não foi instada a se posicionar a respeito dos valores contratados, mas sim sobre a suposta apresentação de informação falsa. Sendo assim, a diferença de preços ressaltada não será objeto de análise nesta instrução.
Acolhem-se as razões de justificativa apresentadas pela empresa PJ Refeições Coletivas Ltda., haja vista que os pregões eram para fornecimento de refeições em estados distintos, de modo que utilizariam unidades de produção distintas, sendo factível que a unidade de produção de Natal/RN da referida empresa estivesse no limite da sua capacidade operacional.
Sendo assim, não há que se falar em apresentação de declaração falsa, conforme documentação, tendo em mente os documentos contidos nos autos.
Ante o exposto, considera-se pertinente propor que sejam aceitas as razões de justificativa apresentadas pela empresa PJ Refeições Coletivas Ltda. (CNPJ 01.611.866/0001-00) e retirá-la do rol de responsáveis deste processo.
OUTRAS INFORMAÇÕES
O item 9.5 do Acórdão 1497/2020-TCU-Plenário, relatado pelo Ministro Raimundo Carreiro, prolatado em 10/06/2020, determinou à Secretaria Municipal de Saúde de Natal o que segue:
9.5 determinar à Prefeitura de Natal/RN que, nos termos do art. 250, II, do RITCU, conclua no prazo máximo de 120 dias após a ciência do presente acórdão o processo licitatório já em andamento desde 20/9/2018 para substituir o atual Contrato Emergencial nº 163/2019, adotando as tempestivas medidas para a adequada e oportuna condução do superveniente certame, além de se abster, aí, de incorrer nas irregularidades apontadas no item 9.6 deste acórdão, encaminhando a este Tribunal, findo o prazo de 120 dias, a documentação referente à nova contratação; 
Com o intuito de verificar o cumprimento da determinação supracitada, após contato com a referida Secretaria, foi encaminhado o documento juntado à peça 164. No documento acostado aos autos é possível verificar que o Contrato Emergencial 163/2019 foi extinto após contratação realizada decorrente da realização de novo processo licitatório (processo Processo 028555/2018-65) , na modalidade pregão, registro de preços, no dia 12/5/2020, cuja homologação ocorreu no dia 15/5/2020 e então novo contrato foi assinado (Contrato 226/2020) em 24/8/2020, com a empresa Quality Foods Cozinha Industrial Eireli (CNPJ 13.515.974/0003-11) , cujo extrato da ata de registro de preços está juntado à peça 165, p. 12-13. 
Contudo, de acordo com o mesmo documento, em 19/1/2021 foi publicado no Diário Oficial do Município de Natal a rescisão unilateral com efeitos retroativos a partir do dia 14/9/2020 do referido contrato. Ato contínuo, houve a reconvocação da empresa PJ Refeições Coletivas Ltda. - EPP para a prestação do serviço, em virtude de a empresa já dispor de estrutura para o fornecimento das refeições. 
Utilizando-se este mesmo pregão, foi convocada outra empresa que estava no cadastro de reserva (Sol Empreendimentos Comerciais de Alimentos e Serviços Ltda. - CNPJ 07.142.604/0001-11) , com a qual foi firmado o Contrato 28/2021, iniciando-se a prestação de serviços no dia 12/4/2021. Porém, a empresa solicitou o distrato logo em seguida, no dia 16/4/2021. Desse modo, a prestação do serviço voltou para a empresa PJ Refeições.
Por fim, de acordo com o documento, encontra-se aberto processo licitatório para fornecimento de refeições, instaurado dia 20/4/2021, sob o número 3122/2021-01.
Diante de todo o exposto, a despeito dos entraves e dificuldades enfrentadas pela Prefeitura de Natal/RN para contratação de empresa para fornecimento de refeições às unidades hospitalares daquele município, considera-se cumprida a determinação constante no item 9.5 do Acórdão 1497/2020-TCU-Plenário, relatado pelo Ministro Raimundo Carreiro.
CONCLUSÃO
A representação, que trata de superfaturamento de recursos federais destinados à contratação de refeições e lanches aos plantonistas e pacientes das Unidades de Pronto Atendimento (UPA) do Município de Natal, realizada pela Secretaria Municipal de Saúde de Natal (SMS/Natal) , foi julgada procedente pelo Acórdão 1497/2020-TCU-Plenário (peça 107) .
Além de o referido acórdão ter determinado a conversão do processo em Tomada de Contas Especial (item 9.3) , o que foi cumprido mediante autuação de processo apartado específico (TC Processo 027.570/2020-7) , determinou-se a realização de oitivas das empresas João Marinho da Silva & Cia Ltda., PJ Refeições Coletivas Ltda - EPP e Saltnor Refeições Coletivas & Serviços Eireli para fins de declaração de inidoneidade (itens 9.4.1, 9.4.2 e 9.4.3 do mencionado acórdão) . 
Nesta fase processual, analisaram-se as respostas às oitivas apresentadas pelas referidas empresas. 
Após a análise das defesas apresentadas pelas empresas João Marinho da Silva & Cia Ltda. e Saltnor Refeições Coletivas & Serviços Eireli, verificou-se que as defesas foram inaptas em refutar as irregularidades apontadas, de modo que está sendo proposta a declaração de inidoneidade, com fundamento no art. 46 da Lei 8.443/1992, c/c o art. 271 do RI/TCU, de ambas as empresas para participarem, por até cinco anos, de licitações no âmbito da Administração Pública Federal ou em que haja utilização de recursos federais, em razão da caracterização de conluio para fraude ao Pregão 20.040/2016, promovido pela Secretaria de Saúde do Município de Natal/RN.
Em relação à empresa PJ Refeições Coletivas Ltda. - EPP, as justificativas apresentadas foram acolhidas, de modo que está sendo proposto retirá-la como responsável destes autos.
Foi considerada cumprida a determinação contida no item 9.5 do Acórdão 1497/2020-TCU-Plenário, relatado pelo Ministro Raimundo Carreiro. 
PROPOSTA DE ENCAMINHAMENTO
Ante todo o exposto, submetem-se os autos à consideração superior, propondo:
a) 	acolher as justificativas apresentadas pela empresa PJ Refeições Coletivas Ltda. (CNPJ 01.611.866/0001-00) ;
b) declarar, com fundamento no art. 46 da Lei 8.443/1992, c/c o art. 271 do RI/TCU, a inidoneidade da empresa João Marinho da Silva & Cia Ltda. (CNPJ 06.253.658/0001-91) para participar, por até cinco anos, de licitações no âmbito da Administração Pública Federal ou em que haja utilização de recursos federais, em razão da caracterização de conluio para fraude ao Pregão 20.040/2016, promovido pela Secretaria de Saúde do Município de Natal/RN; 
c) declarar, com fundamento no art. 46 da Lei 8.443/1992, c/c o art. 271 do RI/TCU, a inidoneidade da empresa Saltnor Refeições Coletivas & Serviços Eireli (CNPJ 13.141.162/0001-91) para participar, por até cinco anos, de licitações no âmbito da Administração Pública Federal ou em que haja utilização de recursos federais, em razão da caracterização de conluio para fraude ao Pregão 20.040/2016, promovido pela Secretaria de Saúde do Município de Natal/RN; 
d) considerar cumprida a determinação do item 9.5 do Acórdão 1497/2020-TCU-Plenário, relatado pelo Ministro Raimundo Carreiro.
e) comunicar a deliberação que vier a ser proferida nos autos ao representante, à Secretaria Municipal de Saúde de Natal (SMS/Natal) , à Secretaria Municipal de Administração de Natal (Semad/Natal) , à P.J. Refeições Coletivas Ltda., CNPJ 01.611.866/0001-00, à Saltnor Refeições Coletivas & Serviços Eireli (CNPJ 13.141.162/0001-91) , à João Marinho da Silva & Cia Ltda., CNPJ 06.253.658/0001-91, e à Procuradoria da República no Rio Grande do Norte (PGR/RN) , destacando que o relatório e o voto que fundamentam a deliberação ora encaminhada podem ser acessados por meio do endereço eletrônico www.tcu.gov.br/acordaos e que, caso tenham interesse, o Tribunal pode encaminhar-lhes cópia desses documentos sem quaisquer custos.
f)  apensar o presente processo ao TC Processo 027.570/2020-7 nos termos do art. 41, parágrafo único, da Resolução-TCU 259/2014."
É o relatório.

não há

Não atuou

REPRESENTAÇÃO (REPR)

Este processo trata de representação formulada pelo Tribunal de Contas do Estado do Rio Grande do Norte (TCE/RN) referente a contratos celebrados pelo Município de Natal/RN para o fornecimento de refeições e lanches aos plantonistas e pacientes das Unidades de Pronto Atendimento (UPA) locais.
2. Em primeiro despacho (peça 36) , o então Relator do processo, Ministro Raimundo Carreiro, acolheu proposta da SecexSaúde para a realização de oitiva prévia para análise dos pressupostos para a adoção de medida cautelar.
3. Tem em vista a constatação de que os contratos examinados não mais estavam em execução, este Tribunal concluiu pela perda de objeto da proposta de cautelar. No entanto, considerou que deveria prosseguir a apuração do sobrepreço na execução dos Contratos 78/2015, 230/2015 e 35/2016 (e de seus aditivos) , firmados entre a Secretaria Municipal de Saúde e a empresa Refine Refeições Industriais Especiais Ltda. Além disso, foi identificada possível fraude à licitação pelas empresas J. Marinho da Silva Restaurantes - ME (atualmente, João Marinho da Silva & Cia Ltda.) , M.J. da Silva - ME (atualmente, Saltnor Refeições Coletivas & Serviços Eireli) e P.J. Refeições Coletivas Ltda.
4. Por intermédio do Acórdão 1497/2020-TCU-Plenário, relator Ministro Raimundo Carreiro, este Tribunal, em concordância com o encaminhamento proposto pela unidade técnica, decidiu:
a)  conhecer da representação para, no mérito, considerá-la procedente;
b)  indeferir o pedido de cautelar;
c)  determinar a autuação de processo de tomada de contas especial para a apuração de possível sobrepreço de R$ 6.279.053,63 (foi criado o TCProcesso 027.570/2020-7) ;
d)  realizar oitivas das empresas João Marinho da Silva & Cia Ltda., Saltnor Refeições Coletivas & Serviços Eireli e P.J. Refeições Ltda.;
e)  dar ciência à Prefeitura de Natal/RN sobre duas impropriedades verificadas.
5. Em sua mais recente manifestação (peças 166 e 167) , a SecexSaúde tratou da questão remanescente neste processo. A partir da análise das respostas às oitivas realizadas, propõe que duas das empresas, João Marinho da Silva & Cia Ltda. e Saltnor Refeições Coletivas & Serviços Eireli, sejam declaradas inidôneas para participar de licitações no âmbito da Administração Pública Federal. Entende também que devem ser aceitas as razões de justificativa apresentadas pela empresa P.J. Refeições Coletivas Ltda.
6. A empresa João Marinho foi a vencedora de todos os itens do Pregão 20.040/2016. Para cumprir a exigência editalícia de possuir sede localizada em Natal/RN, apresentou contrato de locação firmado com a Saltnor, empresa de propriedade de Marijael Jacson da Costa Silva, que tinha também procuração da empresa João Marinho com plenos poderes para administrá-la. 
7. Ressalto que a Saltnor já havia sido a prestadora do mesmo serviço para o Município de Natal/RN e que, em 2017, Marijael tornou-se sócio-administrador da empresa João Marinho, passando a ser sócio de seu pai, João Marinho da Silva. 
8. Acrescento também que, durante o curso do Pregão 20.040/2016 (de que trata o presente processo) , a Saltnor (então M.J. da Silva) estava impedida de participar de licitação, de 20/3/2015 a 19/3/2017, em razão da apresentação de documentação falsa em licitação conduzida pelo Instituto Federal de Educação, Ciência e Tecnologia do Rio Grande do Norte, conforme consulta ao Sistema de Cadastramento Unificado de Fornecedores (peça 56) , tendo havido a condenação de Marijael Jacson da Costa Silva por esse ato.
9. Em sua defesa, a João Marinho da Silva & Cia Ltda. alega, em síntese, que (peça 138) :
a) apesar de as duas empresas terem sido constituídas na mesma família, não há elementos probatórios que evidenciem dolo na conduta; 
b)  a empresa teria prestado os serviços, com mão de obra e fornecedores próprios, utilizando somente a cozinha alugada da Saltnor; 
c)  a exigência de sede em Natal/RN, que seria ilegal, foi a causa dessa discussão que culminou na oitiva;
d)  embora haja relação de parentesco entre os proprietários, as empresas são independentes, sendo que a João Marinho iniciou suas atividades em 2004, muito antes da Saltnor, em 2010;
e)  não seria possível imputar-lhe o cometimento de crime, por ausência de tipicidade, dolo e lesividade da sua conduta, que não se consumou.
10. Por sua vez, a Saltnor Refeições Coletivas & Serviços Eireli argumenta o seguinte (peça 143) : 
a)  nunca esteve impedida de licitar como mostra documento do Cadastro Nacional de Empresas Inidôneas e Suspensas (CEIS) ;
b)  houve apenas um distrato de contrato firmado com o Serviço Nacional de Aprendizagem Rural (Senar) , sendo a suspensão do direito de licitar restrito a essa entidade.
11. As alegações não são capazes de desfigurar o cenário acima descrito, que mostra a ocorrência de fraude à proibição da Saltnor em participar de licitações. Como bem resume a unidade técnica, estes foram os indícios de fraude verificados nos autos:
"a. locação da cozinha industrial de propriedade da empresa Saltnor;
b. a empresa Saltnor já havia sido a prestadora do serviço para a Prefeitura de Natal;
c. a empresa Saltnor encontrava-se impedida de licitar, por apresentação de documentação falsa;
d. a empresa João Marinho da Silva & Cia Ltda. nomeou como procurador com amplos poderes o Sr. Marijael Jacson da Costa Silva, o qual era o proprietário da empresa Saltnor;
e. o Sr. Marijael Jacson da Costa Silva tornou-se sócio responsável da empresa João Marinho da Silva & Cia Ltda. em 2017 (ano seguinte ao pregão 20.040/2016) ; e
f. o proprietário da empresa João Marinho da Silva & Cia Ltda, à época, Sr. João Marinho da Silva, é pai do Sr. Marijael Jacson da Costa Silva."
12. De fato, os indícios são vários e no mesmo sentido de indicar que a empresa João Marinho foi utilizada apenas como substituta informal da Saltnor, que estava impedida de participar de licitações. Além da relação de parentesco e da utilização da mesma estrutura da empresa impedida, um dos indícios que mais evidenciam a fraude sequer foi mencionado nas respostas à oitiva: a existência, à época de procuração para que Marijael, da Saltnor, tivesse amplos poderes para administrar a João Marinho da Silva & Cia Ltda. Assim, embora esta empresa tenha vencido o certame, na prática, o filho de seu proprietário e sócio da Saltnor era o responsável efetivo pelo fornecimento do alimento que era preparado na cozinha supostamente alugada da própria Saltnor. 
13. Dessa forma, acolho proposta da SecexSaúde de declarar a inidoneidade das duas empresas, adicionando sua análise e conclusões aos fundamentos expostos neste voto.
14. Acerca da P.J. Refeições Coletivas Ltda., conforme o subitem 9.4.1 do aludido Acórdão 1497/2020-TCU-Plenário, foi chamada em oitiva em decorrência de suposta "apresentação de declaração falsa no Pregão 20.041/2014, no dia 26/1/2015, com a informação de que novos contratos a impossibilitariam de honrar sua proposta apresentada no Pregão, solicitando sua desistência. No entanto, alguns dias após a sua desistência do Pregão 20.041/2014, participou do Pregão 02/2015, promovido pelo Instituto Federal de Educação, Ciência e Tecnologia de Pernambuco - IFPE, afastando a veracidade da justificativa apresentada anteriormente, constituindo conduta reprovável tipificada no art. 7º da Lei 10.520/2002".
15. Em sua resposta (peça 141) , a empresa justifica que a desistência do pregão em Natal/RN e a participação da licitação conduzida pelo IFPE pela diferença entre os objetos dos certames, sobretudo os locais distintos para a prestação dos serviços. Alega que a impossibilidade de honrar a proposta em Natal/RN, por estar no limite de sua capacidade, é independente da disponibilidade de meios de executar eventual contrato em unidade distinta, em Pernambuco.
16. A despeito de, a rigor, não terem sido trazidos aos autos documentos que atestassem as afirmações da P.J. Refeições Coletivas Ltda., penso, tal como a SecexSaúde, que as justificativas podem ser aceitas. De fato, considerando que há duas unidades da empresa em estados diferentes, é bastante plausível que possa haver, em determinado período, quantidades de contratos distintas nas duas localidades, o que afasta a possível apresentação de declaração falsa.
17. Ante o exposto, entendo que este Tribunal deve, nos termos do art. 46 da Lei 8.443/1992, declarar inidôneas para licitar com a Administração Pública Federal as empresas João Marinho da Silva & Cia Ltda. e Saltnor Refeições Coletivas & Serviços Eireli, por período de um ano, bem como acolher a defesa da P.J. Refeições Coletivas Ltda., excluindo-a da relação processual.
18. Por fim, registro que a SecexSaúde realizou adicionalmente análise quanto ao cumprimento do subitem 9.5 do referido Acórdão 1497/2020-TCU-Plenário, em que o Tribunal determinou à Secretaria Municipal de Saúde (SMS) de Natal que concluísse, no prazo máximo de 120 dias, o processo licitatório para substituir o então vigente Contrato Emergencial 163/2019. As informações aduzidas pelo órgão mostram, com efeito, que o comando desta Corte foi cumprido, a despeito das duas rescisões ocorridas e da clara dificuldade da secretaria municipal em manter a prestação dos serviços em questão.
Assim, voto por que seja aprovado Acórdão que ora submeto a este Colegiado.
TCU, Sala das Sessões Ministro Luciano Brandão Alves de Souza, em 16 de março de 2022.
ANTONIO ANASTASIA 
Relator